臺灣臺中地方法院簡易民事判決
110年度中原簡字第9號
原      告  台新國際商業銀行股份有限公司

法定代理人  尚瑞強  


訴訟代理人  趙璧成律師
            陳怡安  
            梁熙    
被      告  全桂森  

            全美月  
            楊玉娟  
            楊玉華  


            全偲琪  

上列當事人間請求撤銷遺產分割登記事件，本院於民國111年1月
25日言詞辯論終結，判決如下：
    主      文
原告之訴駁回。
訴訟費用由原告負擔。
    事實及理由
一、原告主張：被告全桂森前向伊申請信用貸款，嗣已無資力而
    未再依約繳款，尚積欠本金新臺幣（下同）26萬9,109元及
    利息未清償（下稱系爭債務），經臺灣臺北地方法院依伊聲
    請核發94年度票字第77529號本票裁定確定在案。嗣全桂森
    之父楊朝榮於109年5月27日死亡，遺有如附表編號1、2所示
    之遺產（下稱系爭遺產），被告為其全體繼承人，均未拋棄
    繼承；詎全桂森為避免伊追償上開債務，竟與被告全美月、
    被告楊玉娟、被告全偲琪、被告楊玉華（下稱全美月等4人
    ）就系爭遺產成立分割協議書，將楊朝榮所遺坐落臺中市○○
    區○○段000地號土地（權利範圍：全部），及其上門牌號碼
    臺中市○○區○○路0段○○巷00弄00號房屋（權利範圍：全部，
    下合稱系爭房地），無償分歸全美月、楊玉娟、全偲琪以各
    應有部分5分之1，及楊玉華以應有部分5分之2維持共有（下
    稱系爭遺產分割協議），並於109年11月17日辦理分割繼承
    登記；則上開遺產分割協議，已害及伊之債權，爰依民法第
    244條第1項、第4項規定，請求撤銷被告就系爭房地所為遺
    產分割協議之債權行為，及分割繼承登記之物權行為，並請
    求全美月等4人塗銷就系爭房地所為之分割繼承登記，並聲
    明：㈠被告於109年5月27日就繼承楊朝榮所遺之系爭房地，
    成立系爭遺產分割協議之債權行為，及以分割繼承為原因辦
    理所有權移轉登記予全美月等4人之物權行為，均應予撤銷
    。㈡全美月等4人應塗銷就系爭房地於109年11月17日所為之
    分割繼承登記。
二、被告則以：楊朝榮過世後，全桂森有取得楊朝榮所遺如附表
    所示遺產之黃金戒指黃金元寶（下稱系爭黃金）及存款19萬
    元，且全桂森曾向楊朝榮借款35萬元，因而並未分得系爭房
    地，故被告間成立系爭遺產分割協議之債權行為，及移轉系
    爭房地所有權登記之物權行為，均非無償行為等語，資為抗
    辯，並聲明：原告之訴駁回。
三、得心證之理由
　㈠原告主張全桂森尚積欠系爭債務未清償；其被繼承人楊朝榮
    於109年5月27日死亡，就楊朝榮所留遺產，被告為其全體繼
    承人，均未拋棄繼承，於109年5月27日成立系爭遺產分割協
    議等情，有土地登記申請書、臺中市政府地方稅務局應納稅
    額繳款書、遺產分割協議書、地政規費徵收聯單、繼承系統
    表、除戶謄本、戶籍謄本、臺中市政府地方稅務局地價稅繳
    款書、財政部中區國稅局遺產稅免稅證明書、系爭房地第一
    類謄本、異動索引、臺灣臺北地方法院94年度票字第77529
    號本票裁定暨確定證明書、家事事件公告查詢結果、帳務明
    細附卷可稽（見本院卷第61-111頁、第125-127頁、第139-1
    55頁、第237-239頁、第263-267頁），且為被告所不爭執，
    而堪信為真實。
　㈡原告另主張被告就系爭房地所為之系爭遺產分割協議之債權
    行為及分割繼承登記之物權行為，為無償行為，且有害及其
    債權，而依民法第244條第1項之規定，請求撤銷上開債權行
    為及物權行為等情，則為被告所否認，並抗辯楊朝榮之遺產
    除系爭房地外，尚有系爭黃金，被告並於遺產分割協議時，
    將系爭黃金分歸全桂森取得等語。查楊朝榮之遺產除系爭房
    地外，尚有系爭黃金，有前揭遺產分割協議書、財政部中區
    國稅局遺產稅免稅證明書在卷可證（見本院卷第67-69頁、
    第127頁），原告雖主張楊朝榮之遺產不包括系爭黃金，然
    其就此變態事實並未舉證已實其說，自難憑採。
　㈢按債務人所為之無償行為，有害及債權者，債權人得聲請法
    院撤銷之；債權人依第1項或第2項之規定聲請法院撤銷時，
    得並聲請命受益人或轉得人回復原狀，民法第244條第1項、
    第4項分別定有明文。次按民法第1164條所定之遺產分割，
    係以遺產為一體，整個的為分割，而非以遺產中個別財產之
    分割為對象，亦即遺產分割之目的在遺產公同共有關係全部
    之廢止，而非個別財產公同共有關係之消滅（最高法院88年
    度台上字第2837號裁定要旨參照）。準此，倘經全體繼承人
    協議就被繼承人之全部遺產整個分割後，該分割遺產之協議
    係存在於被繼承人之遺產整體，繼承人之債權人不得以全部
    遺產中某個別之遺產分配有害債權，就該個別遺產之分配訴
    請法院撤銷。查楊朝榮所遺遺產既包括系爭黃金，且被告所
    為系爭遺產分割協議，係併就系爭房地及系爭黃金為之，則
    原告若欲行使民法第244條第1項之撤銷權，自應就協議之全
    部遺產為之，則原告請求撤銷系爭遺產分割協議，僅就協議
    之一部即系爭房地為撤銷標的，已非適法。
　㈣次按民法第244條第1項、第2項所稱之無償或有償行為，係以
    債務人與第三人間之行為是否互為對價關係之給付為其區別
    之標準（最高法院95年度台上字第2609號判決意旨參照）。
    而依民法第1151條規定，遺產全部應為繼承人全體所公同共
    有，亦即各繼承人對全部遺產均有公同共有權，則倘繼承人
    間協議每一繼承人均受分配特定遺產，形同各繼承人以其對
    各該特定遺產之公同共有權為對價，相互移轉公同共有權而
    使自己取得所受分配特定遺產之完整權利，自屬有償行為。
    經查：
　⒈由系爭遺產分割協議之整體內容觀之，全桂森雖未分得系爭
    房地，然就楊朝榮所遺之系爭黃金，皆分由全桂森取得，足
    認全桂森尚非將其繼承所得之全部財產權均歸由其他繼承人
    取得甚明，且其未分得系爭房地之不利益，亦因系爭黃金均
    由其單獨取得而獲相當程度之平衡填補，自非屬毫無對價關
    係存在之無償行為。
　⒉至原告雖主張系爭房地之價值約425至445萬元，依被告間之
    應繼分比例計算，全桂森應分得價值85至89萬元，而系爭黃
    金僅價值約40萬元，系爭遺產分割協議仍為無對價之無償行
    為等情，並提出台新銀行房貸預估單為證（見本院卷第213
    頁）。惟繼承人間分割遺產未必依應繼分之多寡為之，且縱
    認屬實，然此僅為對價是否相當之問題，尚不能據此即認全
    桂森簽立系爭遺產分割協議之行為，係屬無償行為，是原告
    主張系爭遺產分割協議為無償行為，難認可採。
　㈤原告既未舉證證明被告所為之系爭遺產分割協議之債權行為
    ，及分割繼承登記之物權行為，均屬有害及債權之無權行為
    ，原告自不得依民法第244條第1項、第4項之規定，請求撤
    銷系爭遺產分割協議及分割繼承登記，亦不得請求全美月等
    4人塗銷系爭房地之遺產分割登記。
四、綜上所述，原告依民法第244條第1項、第4項規定，請求：㈠
    被告間成立系爭遺產分割協議之債權行為，及移轉系爭房地
    所有權登記予全美月等4人之物權行為，均應予撤銷。㈡全美
    月等4人應塗銷就系爭房地所為之分割繼承登記，均無理由
    ，應予駁回。
五、本件事證已臻明確，兩造其餘攻擊防禦方法及所提之證據，
    經本院審酌後，認與判決結果不生影響，爰不逐一論駁，併
    予敘明。
六、訴訟費用負擔之依據：民事訴訟法第78條。
中　　華　　民　　國　　111 　年　　2 　　月　　22　　日
                  臺灣臺中地方法院臺中簡易庭
                                  法　官　傅可晴
以上為正本係照原本作成。
如不服本判決，應於送達後廿日內，向本院提出上訴狀並表明上
訴理由，如於本判決宣示後送達前提起上訴者，應於判決送達後
廿日內補提上訴理由書（須附繕本）。如委任律師提起上訴者，
應一併繳納上訴審裁判費。
中　　華　　民　　國　　111 　年　　2 　　月　　23　　日
                                  書記官  錢  燕

附表：
編號 遺產名稱 備註 1 坐落臺中市○○區○○段000地號土地 權利範圍：全部 2 臺中市○○區○○路0段○○巷00弄00號房屋 權利範圍：全部 3 黃金戒指黃金元寶-253公克